【裁判字號】    90,訴,313
【裁判日期】    900718
【裁判案由】    所有權移轉登記
【裁判全文】
臺灣桃園地方法院民事判決  九十年度訴字第三一三號
    原      告  乙○○
    被      告  甲○○
右當事人間請求所有權移轉登記事件，本院判決如左：
    主    文
原告之訴及其假執行之聲請駁回。
訴訟費用由原告負擔。
    事    實
甲、原告方面：
一、聲明：
（一）被告應將坐落桃園縣中壢市○○段公坡小段五八七地號五分之一之土地所有權
      ，移轉登記予原告。
（二）願供擔保請准宣告假執行。
二、陳述：
（一）原告前於民國六十五年十月一日以妻鄭余佩蘅之名義，與被告及訴外人施以德
      共同出資購買坐落桃園縣中壢市○○段公坡小段五八七地號（重測前為桃園縣
      中壢市○○段興南小段二三二之一四地號）之系爭農地，約定條件為地目變更
      或得辦理土地登記為共有前，由被告登記為名義人。今因農地政策改變，農地
      得為非自耕農所有，系爭土地已達於得辦理移轉登記為原告共有之狀態，爰依
      當初之協議，請求被告移轉登記系爭土地所有權之五分之一予原告。
（二）原告與訴外人鄭余佩蘅於六十四年一月十八日結婚，原被告之出資行為係於六
      十四年十月間，於此之前，原告及鄭余佩蘅均不認識被告。原告之所以認識被
      告，乃被告之債務人張炳安以系爭土地部分用供清償，因土地價值超過債權，
      被告始邀同另一出資人即被告長官施以德購買，惟施以德資金有限，施以德又
      邀表兄弟之原告，依同購買系爭土地之五分之三。故原被告系透過施以德認識
      ，進而成為共同出資人，原告係因剛與鄭余佩蘅新婚，故以鄭余佩蘅名義購買
      系爭土地。且依當時鄭余佩蘅月薪僅一千多元，根本無法給付如此鉅額之現金
      。
（三）系爭信託契約成立於六十四年間，斯時原告與其妻鄭余佩蘅仍適用舊法之夫妻
      財產制，故鄭余佩蘅契約上之權利，推定為原告所有。亦可認原告為系爭協議
      之權利人。
（四）原告之妻鄭余佩蘅於八十年四月間往生，原告即於八十一年間與系爭契約之出
      資人施以德之繼承人代表施一華，共同簽認協議書，確認原告為出資者。六十
      六年間更由被告親書信函說明關於土地過戶並說明換領土地權狀所需印章與身
      分證影本，且權狀已由原告保管二十餘年，稅捐亦由原告繳納，依一般經驗法
      則判斷，原告實為契約之權利人，而以原告之妻為信託名義人。
（五）被告以不斷變更地址等方式，百般推託不願辦理土地過戶。
三、證據：提出土地所有權狀影本一件、協議書影本一件、土地登記謄本一件、戶籍
    謄本一件、協約（委託）書影本一件、收據影本一件、信函及信封影本一件、戶
    政事務所函影本一件、中壢市公所函影本一件、調解不成立證明書影本一件、剪
    報一件、戶籍謄本二件為證。
乙、被告方面：
一、聲明：駁回原告之訴及假執行之聲請。
二、陳述：
（一）系爭土地係由鄭余佩蘅、施以德及被告三人共同向張炳安購買，並按各自出資
      分配土地所有權持分，並由原告親書註記於土地所有權狀，原本由鄭余佩蘅保
      管，影本由施以德及被告各持一份。土地價款由被告親自原告家收取，由鄭余
      佩蘅親自點交，收據填寫原告台甫係因其二人係夫妻，可互為代表。實不得以
      此遽認資金非為鄭余佩蘅所有。且鄭余佩蘅臥病時，亦未將前開土地所有權狀
      上註記變更為原告名義，可認此部份權利確屬余佩蘅所有無疑。
（二）鄭余佩蘅為退役中校，據聞前夫遺有部分資產，推算有足夠資力支付系爭土地
      價款。
（三）依法鄭余佩蘅所留權利，應移轉予其全體繼承人方屬適法，原告請求移轉予其
      本人或他人名下，則於法不合。故原告實應提供鄭余佩蘅過世申報遺產稅所附
      繼承系統表為基礎，據以辦理持分土地移轉。
（四）被告住所雖有變更，但電話一直未改，反之係原告無從聯絡，被告實無拖延之
      意。
    理    由
一、原告起訴主張：於六十五年十月一日以妻鄭余佩蘅之名義，與被告及訴外人施以
    德共同出資購買坐落桃園縣中壢市○○段公坡小段五八七地號（重測前為桃園縣
    中壢市○○段興南小段二三二之一四地號）之系爭農地，被告持分五分之一，因
    當時土地法第三十條規定農地所有權人以自耕農為限，故約定信託登記在被告名
    下，嗣協議俟地目變更再辦理分割或按持分辦理所有權移轉登記，現土地法前開
    規定業於八十九年一月修正刪除，爰依前開協議，請求被告移轉系爭土地五分之
    一；又依修正前民法所規定之夫妻財產制，鄭余佩蘅契約上之權利，推定為原告
    所有，亦可認原告為系爭協議之權利人，原告自得以此請求等語。被告則以：系
    爭土地係由鄭余佩蘅、施以德及被告共同購買而登記在被告名下，權利應屬余佩
    蘅所有，現鄭余佩蘅死亡後，應由其全體繼承人請求移轉方屬適法等語置辯。
二、原告主張上開事實固據提出土地所有權狀影本一件、協議書影本一件及土地登記
    謄本一件為證。查上開土地所有權狀後附六十五年十月一日批註載明「一、本土
    地之所有權：甲○○、施以德二人各佔五分之二、鄭余佩蘅佔五分之一。二、本
    土地之處置由所有權人全體協調行之，任何人不得擅自處理。三、本土地所有權
    狀正本由鄭余佩蘅存放，甲○○、施以德各存影印本一份」等語，並由前開三人
    簽名蓋章。另上開七十一年十一月一日由署名合股人鄭余佩蘅、甲○○、施瓊華
    （施以德之女）簽署之協議書亦載明「二、該項土地當時係由施以德（已死亡由
    其女施瓊華代表其家族繼承）、甲○○、鄭余佩蘅三人合資購買。施、歐二人各
    持分五分之二，鄭持分五分之一」等語，均表明當時係由施以德、鄭余佩蘅及被
    告合資購買系爭土地而信託在被告名下甚明。參以原告陳稱當時係因土地法第三
    十條之限制，故將系爭土地所有權全部登記在被告名下，僅在上開土地所有權狀
    後附批註表明出資人權利比例，茍原告為實際為信託契約人，並無於內部存證批
    註及協議書借用其妻鄭余佩蘅名義之理。另原告所提出被告具領六十四年十一月
    四日付款收據雖記載「僅收到鄭先生新台幣七萬元正」等語，然原告既與鄭余佩
    蘅係夫妻，由其代轉購地價款顯非事理所無，自難憑此遽認實際出資者為原告。
    是原告主張其係實際信託契約當事人，僅借用其妻鄭余佩蘅名義簽署上開批註云
    云，顯難憑採，被告抗辯前開土地信託人為鄭余佩蘅應屬可取。次依七十四年六
    月三日修正前民法第一千零十六條及第一千零十七條第二項之規定，夫妻於婚姻
    關係存續中所取得之財產，如不能證明為妻之特有財產或原有財產即屬聯合財產
    ，其所有權屬於夫。本件鄭余佩蘅、施以德及被告合資購入前開土地登記在被告
    名下之時為六十五年九月十日，有上開土地所有權狀可稽。依民法親屬編施行法
    第一條規定，仍應適用修正前之規定。鄭余佩蘅購入前開土地應有部分五分之一
    所有權，將之信託登記在被告名下一節，為兩造所不爭。依上開規定，除能證明
    系爭土地係屬鄭余佩蘅之特有財產或原有財產，仍應認係原告所有。惟債權債務
    之主體，以締結契約之當事人為準。苟非締結契約之債務人，該契約債權人即不
    得基於契約對之請求履行債務。本件原告主張依前開鄭余佩蘅與被告於七十一年
    十一月一日簽署之協議書請求被告移轉系爭土地所有權，然其既非訂定契約之當
    事人，自無從依約請求。縱然，鄭余佩蘅已經死亡，亦不能遽認原告得逕自以己
    為契約主體而為請求。原告訴請移轉系爭土地所有權登記予被告云云，依前所述
    顯難認為有理由，不能准許。其假執行之聲請亦失所附麗，應併予駁回。
三、本件事證已臻明確，兩造其餘攻擊防禦方法及所提證據，核與判決無影響，毋庸
    一一論列，併此敘明。
四、結論：本件原告之訴為無理由，依民事訴訟法第七十八條，判決如主文。
中      華      民      國    九十    年      七      月     十八     日
                                       臺灣桃園地方法院民事第二庭
~B法      官  熊祥雲
右為正本係照原本作成
如對本判決上訴，須於判決送達後廿日內向本院提出上訴狀
中      華      民      國    九十    年      七      月    二 十三  日
~B法院書記官  游  誼


司法院資訊處製作；財團法人民間司法改革基金會備份。
